【裁判字號】    99,交抗,1192
【裁判日期】    990601
【裁判案由】    違反道路交通管理處罰條例
【裁判全文】
臺灣高等法院交通事件裁定            99年度交抗字第1192號
抗  告  人
即受處分人  甲○○
上列抗告人因違反道路交通管理處罰條例案件，不服臺灣臺北地
方法院，中華民國99年4月28日所為裁定（99年度交聲更字第4號
），提起抗告，本院裁定如下：
    主  文
抗告駁回。
    理  由
一、抗告意旨略以：道路交通管理處罰條例上之道路標線、標
    誌設置之權限專屬公路主管機關。本案應屬臺北縣政府而非
    屬於新店市公所，因此，市公所所繪難認有效，且僅繪於圍
    牆之單邊，並斷斷續續，客觀上難讓一般人認為屬交通主管
    機關所劃設之標線，應非屬道路交通管理處罰條例中有權機
    關劃設之有效禁止停車標線。此有其他案例可參。原裁定
    引據新店市公所函98年9月10日北縣店工字第0980042000號
    函略以：違規處所之瀝青混土路面係由該公所管理維護，並
    為配合消防通道需求、而由該所於該處路面兩側劃設紅色臨
    時停車禁止標線等語，然查鄉（鎮市）地方自治團體對於其
    所屬鄉道之巡查養護修補保養、維護工程與公路交通主管機
    關之標線、標誌繪製專屬權限本屬有別，二者規範之法源依
    據不同，不容混淆。更不能證明其行為業經該美景村社區之
    區分所有人會議決議，將該社區權屬法定空地予以公共化，
    全面開放外車與人員自由進出，已屬具有公用地役關係之既
    成巷道。系爭之復興路四十三巷六弄與八弄底連結二弄權屬
    該社區所有法定空地無編製門牌之私設通路，其權利之歸屬
    是否屬於私有或屬鄉道及已由主管機關臺北縣政府委託新店
    市公所管理維護？自應詳予調查明確。如認屬新店市公所
    對外行使公權力之一般行政處分，然依行政程序法第92條第
    2 項前段及第100條規定，原裁定所稱繪製行為究屬「對人
    之一般處分」或「對物之一般處分」、抑或屬於行政措施之
    事實行為，已有未明，且事前既未由公路主管機關依其法定
    權限依法公告或刊登政府公報或新聞紙，為合法送達，公眾
    無由得知該一般處分之範圍、內容及處分對象，又有關「公
    物之設定、變更、廢止」，此種處分並不是規範人的權利義
    務，而是公物之法律狀態，故原裁定所謂之一般處分，難謂
    已經生效，並已影響到憲法第16條保障人民行使訴願之權。
    依社會一般通念，一般用路人觀之該美景村社區管理委員
    會於臺北縣新店市○○路四十三巷六弄與八弄口所設置之「
    非本社區住戶之汽機車請勿進入停放」壓克力板製之告示牌
    ，且該社區於路口及沿線亦多處設置有監視系統，易使前往
    看屋之用路人誤認當外車駛入該社區土地範圍內時，會有管
    理服務人員出面管制交通協助引導停放車輛，又系爭標線僅
    繪製單邊且斷斷續續，復無於明顯處所設置標誌告示其繪製
    機關及限制時間與範圍等，此顯與一般公路主管機關繪製標
    線、標誌之規範不同，且該處住戶，亦皆未遵守該標線，沿
    線隨意停放車輛於其住戶前之標線上，而系爭機車停放位置
    係於連接該社區系爭臺北縣新店市○○路四十三巷六弄與八
    弄底之法定空地上，並非建築物之開放空間及該社區編有巷
    弄門牌之處，該處應屬該社區○設○路，應非道路交通管理
    處罰條例上之道路，抗告人因信賴該社區住戶於其房屋外牆
    懸掛招攬或邀請入內觀屋之出售房屋招牌，進入該私人社區
    停放機車於該系爭之復興路四十三巷六弄與八弄底連結二弄
    權屬該社區所有無編製門牌法定空地上前往看屋，縱事後經
    道路管理機關認該告示牌並非合法，而認抗告人停車係屬違
    規，亦難認抗告人就該違規行為有何故意或過失，自難歸責
    於抗告人。本案之裁處即應以該市公所為處分機關為是，
    然卻以道路交通監理機關為原處分機關。所謂之「開放社
    區」其法律上之定義為何？應由何權限機關認定之？是否所
    謂之「開放社區○○○○路均屬具有「公用地役權之既成巷
    道」？概如屬私人社區及私人財產者，當由該私人社區所之
    公寓大廈管理委員會依公寓大廈管理條例管理，而非公權力
    得逕予擅權者等語。
二、原裁定略以：（一）原處分略以：異議人即受處分人甲○○
    所有之車號391-BLK號重型機車，於98年3月24日10時33分許
    ，停放在連結臺北縣新店市○○路43巷8弄與6弄間之巷道，
    近復興路43巷8 弄15號旁之劃有紅色實線表示禁止臨時停車
    處所之違規，爰依道路交通管理處罰條例第56條第1項第1款
    規定，裁處罰鍰600 元等語。（二）異議意旨略以：受處分
    人固於上開時地停放機車，然該處乃空地圍牆邊，屬美景社
    區○○設○路，既未能證明予以公共化，且該處路口設有「
    非本社區住戶之汽機車請勿進入停放」之告示牌，難認該社
    區屬開放社區○○巷道亦非屬既成巷道，故該巷道係屬私有
    抑或屬鄉道即有疑義；上開違規處所之標線劃設事前並未依
    法公告或刊登政府公報或新聞紙，難謂已為合法送達而生效
    ；又該標線是否已由主管機關臺北縣政府委辦新店市公所管
    理維護尚有疑問，況該標線僅繪製單邊且斑駁斷續，一般人
    難認係屬交通主管機關劃設之標線；再伊機車前後方均有停
    放機車，僅伊車輛被拖吊，有違公平原則等語。（三）經查
    ：受處分人辯稱：該處為私人地，非道路交通管理處罰條
    例之道路乙節，按「道路：指公路、街道、巷衖、廣場、騎
    樓、走廊或其他供公眾通行之地方」，道路交通管理處罰條
    例第3條第1款明文規定，是「供公眾通行之地方」皆屬道路
    範圍，參照交通部72年7月13日路臺監字第05286號函、73年
    7 月4日交路字第14347號函、81年2月1日交路字第004059號
    函之意旨，所謂「其他供公眾通行之地方」，係以該區○道
    路是否具有「無管制設施」、「非專供特定人通行」、「開
    放供公眾（車輛）自由進出」等而為判斷。本件證人即員警
    盧丹俊證稱：該社區不是封閉型社區，該處43巷6 弄轉進去
    、8 弄出來，機車停在該處巷底，會阻礙自小客車轉彎；民
    眾常有報案說該處6弄要轉彎到8弄的巷底，常常有違規機車
    停在那邊，自小客車、貨車都轉不過去等語，足徵該社區係
    開放式，並無設有管制措施，可供公眾車輛自由進出等情，
    且受處分人於聲明異議狀內亦自承其非該社區住戶，其當日
    係因在臺北縣新店市○○路上見有該社區內房屋牆上之出售
    廣告，遂駕駛前開機車至該社區內探視查看，並停放機車於
    上揭違規處所等語，堪認該處所之通行路面均可供公眾（車
    輛）自由進出，而非專供特定人通行，亦無設有管制措施之
    情甚明，揆諸前開說明，本件違規處所，自屬道路交通管理
    處罰條例所稱之「道路」，所辯自不足採。受處分人辯稱
    ：該處所之紅線為私人劃設或非經有權機關所為乙節，按標
    線之設置、養護，由主管機關依其管轄辦理之；本規則所稱
    主管機關，指公路主管機關、市區道路主管機關及警察機關
    ，道路交通標誌標線號誌設置規則第2條、第4條第1項、第5
    條分別定有明文。而公路主管機關：在中央為交通部；在直
    轄市為直轄市政府；在縣（市）為縣（市）政府。市區道路
    主管機關：在中央為內政部；在直轄市為直轄市政府；在縣
    （市）為縣（市○○○○○路法第3條、市區道路條例第4條
    亦有明文。又都市計畫區○○○○道路為市區道路○市區道
    路之修築、改善及養護，其在縣轄區內者，得由各有關鄉（
    鎮、市）公所辦理之，為市區道路條例第2條第1 款、第5條
    明文規定。查本件違規處所即，係屬都市計畫土地使用分區
    之「乙種工業區」，有臺北縣新店市公所98年9月10日北縣
    店工字第0980042000號函1紙在卷足憑，且非屬交通部公路
    總局所公告之臺北縣公路，此觀交通部公路總局全球資訊網
    公告之公路資訊「臺北縣公路系統經都市計畫區位圖」自明
    （網址參照：http://www.thb.gov.tw/TM/Menus/Menu02/ma
    in0207/tp-2.aspx），是該違規處所禁止臨時停車標線之設
    置、維護，應依市區道路條例之規定，以臺北縣政府為主管
    機關。次查本件違規處所之紅線，係經臺北縣新店市公所98
    年初重新刨鋪該路段瀝青混凝土路面後，按原路面標線設置
    情況重新繪設，惟原路面設置標線年代久遠已查無原先相關
    紀錄可供參照，有臺北縣新店市公所98年9 月16日北縣店養
    字第0980042305號函、臺北縣政府交通局98年7 月14日北交
    工字第0980514249號函各1 紙在卷可按。亦無積極事證證明
    該標線係非主管機關之其他機關逾越權限設置，況臺北縣新
    店市○○路43巷6弄及8弄均屬消防通道，路面繪有「消防通
    道」字樣，此有臺北縣新店市公所98年9 月10日北縣店工字
    第0980042000號函1紙、受處分人所提供之佐證照片2紙在卷
    可稽，於此違規處所劃設紅線禁止臨時停車，除防止因巷弄
    狹小所導致之交通堵塞外，尚有於發生如救災、醫療等緊急
    危難時，使相關消防、救護車輛得以順利進入，不至於因有
    臨時停車之情形而拖延救援時間之重大考量，故設置該紅線
    之行政行為，難謂有重大明顯瑕疵，依行政程序法第110 條
    第3 項規定，於未經撤銷、廢止或未因其他事由而失效前，
    效力繼續存在。又臺北縣政府於97年12月16日公告「本縣轄
    內本府主管市區道路之修築、改善及養護業務，委辦本縣各
    鄉（鎮、市）公所就其轄區範圍內辦理之」（臺北縣政府公
    報，97年冬字第15期第12頁），依此，臺北縣新店市○區○
    市區道路之修築、改善及養護業務，係屬臺北縣新店市之委
    辦事項，嗣新店市公所於98年初對違規處所路段重新刨鋪瀝
    青混凝土路面並按原路面標線設置情況重新繪設，即為其對
    轄區○道路進行修築、改善及養護，從而，此部份所辯，亦
    不足採。受處分人辯稱：未經公告不生效乙節，按禁止停
    車標線或禁止臨時停車標線係屬禁制標線，其在對用路人之
    行止有所規制，課予用路人一定之不作為義務，為具有規制
    性之標線。禁制標線之規範客體雖是特定之道路（公物），
    然其並未對道路之性質設定或變更，仍是以人之行為為直接
    規範對象，亦與行政程序法第92條第2 項後段所稱「公物之
    一般使用」，係指直接以公物作為利用對象，非可等同論之
    。再者，依行政程序法第92條第2 項前段「對人之一般處分
    」，仍須針對「具體事件」為規範，僅在規範對象（人）從
    寬認定。在此，禁制標線之劃設，雖非針對特定人，然係以
    該標線效力所及即「行經該路段之用路人」為規範對象，可
    謂「依一般性特徵」（特定路段之用路人）可得確定，並係
    針對「各該（無數之）用路事實」所為之規範，從而可將之
    認定為一種「對人之一般處分」，其既屬一般處分，依行政
    程序法第100條第2項、第110條第2項規定，一般處分之送達
    得以公告為之，除公告另訂不同日期者外，自公告日起發生
    效力。就禁制標線而言，主管機關之「劃設行為」，即屬一
    種「公告」措施，故具規制作用之禁制標誌於對外劃設完成
    時，即發生效力（最高行政法院98年度裁字第622 號裁定參
    照），此部份所辯，自不足採。受處分人辯稱：未見法定
    相關標字、停管時間之設置乙節，按「禁止臨時停車線，用
    以指示禁止臨時停車路段，以劃設於道路緣石正面或頂面為
    原則，無緣石之道路得標繪於路面上，距路面邊緣以30公分
    為度（第1 項）。本標線為紅色實線，線寬除設於緣石，正
    面者以緣石高度為準外，其餘皆為10 公分（第2項）。本標
    線得加繪紅色「禁止臨時停車」標字，30公分正方，每字間
    隔30公分，沿本標線每隔20 公尺至50公尺橫寫一組（第3項
    ）。本標線禁止時間為全日24小時，如有縮短之必要時，應
    以標誌及附牌標示之（第4 項）。」道路交通標誌標線號誌
    設置規則第169 條定有明文，觀以其僅規定「得」加繪紅色
    標字，或於「必要時」應以標誌及附牌標示，因此主管機關
    設置禁止臨時停車線時，劃設紅色實線即足，是否需加繪標
    字或以標誌及附牌標示縮短時間，為主管機關本於路況依法
    裁量。是此部份所辯，亦有誤會。受處分人辯稱：違規處
    所之禁止臨時停車標線僅繪製單邊且斑駁斷續，一般人難認
    係屬交通主管機關劃設之標線乙節，惟細觀卷內照片所示：
    系爭處所路面所劃設之紅線，已有部分斑駁脫落，惟尚屬清
    晰，而無礙一般用路人一望即知該處雙邊確實劃設有禁止臨
    時停車之紅線，自無使人產生誤認之虞，此部份所辯，尚有
    誤會。受處分人辯稱：舉發通知單上之違規地點記載有誤
    ，且斯時伊機車前後方亦有停放其他機車，卻未經警拖吊，
    實有違公平云云。惟一般道路規劃及巷道門牌之設置方式，
    主管機關囿於成本及事實上便利性之考量，殊無可能於各路
    段均有門牌標示而為詳盡區辨，故於實際上執行違規取締作
    業時，如遇違規車輛停放處所，恰無確切之街巷門牌標示可
    為無誤之記載時，為免造成民眾疑義，取締機關多擇以距離
    違規處所較近之門牌號碼以為適當之記載，故除其記載確實
    無法令一般民眾瞭解違規處所究為何處之外，其所為之權宜
    性記載應屬無礙。是本件違規地點雖非位於臺北縣新店市○
    ○路43巷8 弄15號門前，然因違規地點實屬一無明確門牌標
    示之路段，執行人員取較近之門牌號碼以為適當之記載，自
    無違法可言，遑論舉發通知單上所載之違規地點係「復興路
    43巷8 弄15號『旁』，難認不實。至於其他人是否違規，與
    受處分人有無違規無涉。綜上，受處分人所辯不足採，其違
    規行為明確，從而，原處分機關依道路交通管理處罰條例第
    56條第1項第1款及違反道路交通管理事件統一裁罰基準表之
    規定，裁處受分人罰鍰600 元，核無違誤，聲明異議，為無
    理由，應予駁回等語。
三、按禁止臨時停車線為紅色實線，用以指示禁止臨時停車路段
    ，道路交通標誌標線號誌設置規則第169條第1 項、第2項定
    有明文。而禁止臨時停車處所不得停車，道路交通安全規則
    第112條第1 項第1款亦定有明文。再按汽車駕駛人停車時，
    在禁止臨時停車處所停車，處新臺幣（下同）600 元以上1,
    200元以下罰鍰，道路交通管理處罰條例第56 條第1項第1款
    亦有明文。原審以抗告人違規事實明確，原處分依上開規定
    裁罰，並無不當，而駁回異議，核無不合。抗告意旨略以：
    系爭地點似為私有，警方未證明有公用地役權，亦未證明該
    地所屬之社區已依公寓大廈管理條例同意為之，且該紅線非
    有權機關所為，自不能規範抗告人等語，然查：台北縣新
    店市公所函稱：上開巷道違規停車處，似屬復興段415-1 地
    號，屬私人土地。其土地規劃係乙種工業區○○地路面由本
    所管理，為配合消防通道需求，其兩側均繪有紅色臨時停車
    禁止標線等語（原審交聲卷第83頁），並稱：該原路面設置
    標線年代久遠已查無原先相關紀錄可供參照等語（同上卷第
    81頁），另台北縣政府警察局新店分局函稱：經查上開違規
    地點係開放式社區，為既成公用道路等語（同上卷第28，80
    頁），且觀諸現場照片及現場圖，該處非封閉式路段，而係
    得通往他處等情（同上卷第29-33頁，36 頁），則該處顯係
    供公眾往來之處，且為消防安全，相關機關並繪有禁止臨停
    紅線，是抗告人所辯，即有誤會。至於抗告人援引其他案
    例，或屬封閉路段，或屬私人自繪，與本案情形不同，自難
    攀比。至抗告意旨認本案之裁處應以該市公所為處分機關
    為是，然卻以道路交通監理機闢為原處分機關乙節，顯有誤
    解。其餘抗告意旨，原裁定已明白說明不採之理由，核無
    不合，抗告意旨未提新事證，猶再爭執，自難採取。綜上，
    本件抗告，為無理由，應予駁回。
四、據上論結，應依道路交通案件處理辦法第26條，刑事訴訟法
    第412條，裁定如主文。
中    華    民    國    99    年    6     月    1     日
                  刑事第十八庭審判長法  官  吳鴻章
                                    法  官  汪梅芬
                                    法  官  周政達
以上正本證明與原本無異。
不得再抗告。
                                    書記官  廖純瑜
中    華    民    國    99    年    6     月    1     日

司法院資訊處製作；財團法人民間司法改革基金會備份。
